【裁判字號】    97,交訴,63
【裁判日期】    981105
【裁判案由】    過失致死
【裁判全文】
臺灣臺南地方法院刑事判決              97年度交訴字第63號
公  訴  人  臺灣臺南地方法院檢察署檢察官
被      告  丙○○
選任辯護人  李慧千律師
上列被告因過失致死案件，經檢察官提起公訴（97年度偵字第36
10號），本院判決如下：
    主  文
丙○○無罪。
    理  由
一、公訴意旨略以：被告丙○○以載運廢棄物為業，為從事駕駛
    業務之人。其於民國96年12月4日晚上6時12分許，駕駛車號
    8J-0156號自小貨車，沿臺南市○○區○○路250巷由北向南
    方向行駛，行經該路南側與政安路交岔路口處附近，因欲下
    車便溺而將上揭貨車停放在路邊停車格，其原應注意汽車停
    車時，停於路邊之車輛，遇畫晦、風沙、雨雪、霧靄時，或
    在夜間無燈光設備或照明不清之道路，均應顯示停車燈光或
    反光標識。且停車時應依車輛順行方向緊靠道路右側，但單
    行道應緊靠路邊停車。其右側前後輪胎外側距離緣石或路面
    邊緣不得逾40公分；而依當時情形，並無不能注意之情事，
    竟疏於注意及此，貿然將上揭貨車未緊靠路邊停車且占用部
    分車道，且夜間警示措施未完善，適吳永霖騎乘車牌號碼H3
    X-165號重型機車，沿同路段同方向行駛至上述地點，亦疏
    未注意車前狀況及前方路邊停車而不慎撞擊該貨車左後車尾
    部而肇事，致吳永霖人車倒地受有體傷。嗣經丙○○報警將
    吳永霖送往臺南縣永康市財團法人奇美醫院急救，丙○○並
    於本件交通事故發生後，對於據報到場處理交通事故之警員
    表明係肇事者。惟吳永霖經送醫急救後，仍於同日晚上6時
    34 分許不治死亡，經臺灣臺南地方法院檢察署檢察官協同
    檢驗員前往相驗，發現死者係因機車與停於路邊貨車意外事
    件致頭部鈍挫傷及頦頸部撕裂傷引起顱內出血及頸椎損傷死
    亡，因認被告涉犯刑法第276條第2項之業務過失致死罪嫌云
    云。
二、按犯罪事實應依證據認定之，無證據不得認定犯罪事實；又
    不能證明被告犯罪者，應諭知無罪之判決，刑事訴訟法第15
    4條第2項、第301條第1項分別定有明文。次按認定犯罪事實
    所憑之證據，無論係直接證據或間接證據，其為訴訟上之證
    明，須於通常一般之人均不致有所懷疑，而得確信其為真實
    之程度者，始得據為有罪之認定，倘其證明尚未達到此一程
    度，而有合理之懷疑存在，復無其他調查途徑可尋，法院即
    應為無罪之判決，最高法院著有76年臺上字第4986號判例可
    參。末按刑事訴訟法第161條已於91年2月8日修正公布，其
    第1項規定：「檢察官就被告犯罪事實，應負舉證責任，並
    指出證明之方法。」，因此，檢察官對於起訴之犯罪事實，
    應負提出證據及說服之實質舉證責任。倘其所提出之證據，
    不足為被告有罪之積極證明，或其指出證明之方法，無從說
    服法院以形成被告有罪之心證，基於無罪推定之原則，自應
    為被告無罪判決之諭知，亦有最高法院92年臺上字第128號
    判例可循。
三、公訴意旨認被告涉犯過失傷害罪嫌，無非係以：(1)被告自白
    二車有發生碰撞之事實；(2)告訴人即被害人之父甲○○之指
    述，及目擊證人徐福之證述；(3)道路交通事故現場圖、道路
    交通事故調查報告表(一)、(二)、台南市消防局安和分隊職務報
    告、台南市警察局鑑識課現場勘驗卷各1份，及現場照片35
    張；(4)財團法人奇美醫院出具之診斷證明書、臺灣臺南地方
    法院檢察署之勘驗筆錄、相驗屍體證明書各1份；(5)台灣省
    臺南區車輛行車事故鑑定委員會97年2月21日南鑑字第09759
    00531號函附鑑定意見書、台灣省車輛行車事故鑑定委員會9
    7年5月20日覆議字第0976201810號函各1份；(6)車號8J-0156
    號自小貨車行照影本1紙等為其論據。
四、程序方面：
  (一)按不論係本案或他案在警詢或檢察官面前作成未經具結之陳
    述筆錄，係屬被告以外之人於警詢或偵查中向檢察官所為之
    陳述，本質上屬於傳聞證據，基於保障被告在憲法上之基本
    訴訟權，除該被告以外之人死亡、身心障礙致記憶喪失或無
    法陳述、滯留國外或所在不明而無法傳喚或傳喚不到、或到
    庭後拒絕陳述等情形外，如已經法院傳喚到庭具結而為陳述
    ，並經被告之反對詰問，前揭非以證人身分而在警員、檢察
    官面前未經具結之陳述筆錄，除顯有不可信之情況者外，得
    為證據（最高法院97年度台上字第2175號判決意旨參照），
    反之，若未經交互詰問程序，當然無證據能力。查，告訴人
    即被害人之父甲○○於警詢、偵查中之指述，檢察官雖列為
    證據，然被告陳稱係傳聞證據，無證據能力（見本院卷第19
    頁、第35頁），而檢察官並未聲請傳喚告訴人甲○○到庭作
    證，此外，查無刑事訴訟法第159條之1至159條之5傳聞法則
    例外適用之餘地，因此，並無證據能力。
  (二)又按傳聞法則之重要理論依據，在於傳聞證據未經當事人之
    反對詰問予以核實，乃予排斥，惟若當事人已放棄對原供述
    人之反對詰問權，於法院審判時表明同意該等傳聞證據可作
    為證據，基於證據資料愈豐富，愈有助於真實發現之理念，
    並貫徹刑事訴訟法修法加重當事人進行主義之精神，確認當
    事人對於證據能力有處分權之制度，傳聞證據經當事人同意
    作為證據，法院認為適當者，亦得為證據；另當事人於調查
    證據時，對於傳聞證據表示「沒有意見」、「對於證據調查
    無意見」，而未於言詞辯論終結前聲明異議，應視為已有將
    該等傳聞證據採為證據之同意，此刑事訴訟法第159條之5定
    有明文。查公訴人、被告及辯護人對於本院所引用之下述證
    據，於本院準備程序及審判程序均未爭執其證據能力且同意
    引為證據（見本院卷第35頁、第127頁背面至第130頁），本
    院審酌該些言詞及書面陳述作成時之證據取得過程並無瑕疵
    ，且與待證事實具有關連性等情況，認為適當，應認依刑事
    訴訟法第159條之5之規定，得為證據，而有證據能力。
五、訊據被告固坦承於上揭時、地停放前開自小貨車，而被害人
    吳永霖騎乘前開機車自後追撞前開自小貨車倒地受傷，嗣後
    傷重不治死亡等事實不諱，惟堅決否認有何業務過失致死之
    犯行，並辯稱：其非從事駕駛業務之人，其停車後有開啟警
    示閃光燈，且其所停車之位置符合道路交通法規之規定，本
    件交通事故之發生，其無過失等語（見本院卷第84頁、第12
    3頁）。
六、經查：
  (一)被害人吳永霖騎乘車號H3X-165號重型機車，於96年12月4日
    晚上6時12分許，行經案發地點，被害人所騎乘之機車左側
    倒地，前車頭撞損、前叉向右彎損，該機車前車頭倒在被告
    所停放之8J-0156自小貨車左後車輪約1.1公尺處，前開自小
    貨車左後車尾撞痕、左後側護欄板擦痕、左後輪檔泥板撞痕
    、左後輪擦痕，被害人經送醫急救，於同日18時34分不治死
    亡等事實，有道路交通事故現場圖、台南市消防局安和分隊
    職務報告、財團法人奇美醫院出具之診斷證明書、臺灣臺南
    地方法院檢察署之勘驗筆錄、相驗屍體證明書各1份，及現
    場照片35張在卷可稽【見臺灣臺南地方法院檢察署96年度相
    字第1530號卷宗（下稱系爭相驗卷）第16頁、第63頁至第64
    頁、第14頁、第48頁至第50頁、第53頁、第19頁至第36頁】
    。且本件交通事故之發生係被害人吳永霖所騎重機車自後方
    撞擊被告所停放之自小貨車，亦為兩造所不爭執（見本院卷
    第84頁、第123頁），因此，本件交通事故係被害人所騎機
    車撞擊被告所停放之自小貨車所致，應可認定。
  (二)本件之爭點首在於被告之停車行為有無過失？與被害人之死
    亡有無相當之因果關係？茲分述如下：
 1、按汽車停車時，停於路邊之車輛，遇畫晦、風沙、雨雪、霧
    靄時，或在夜間無燈光設備或照明不清之道路，均應顯示停
    車燈光或反光標識，道路交通安全規則第112條第1項第13款
    定有明文。而公訴人雖指稱被告停放上開自小貨車時，有夜
    間警示措施未完善之情，然為被告所否認，辯稱停車時有開
    警示燈等語。查，本件交通事故發生時，雖為夜間，但該肇
    事地點，係有燈光設備之道路，且無照明不清之情形，有現
    場照片編號至等附卷可參（見系爭相驗卷第19頁至第22
    頁），且道路交通事故調查表(一)「光線」欄、「道路障
    礙(2)視距」欄亦分別記載「夜間有照明」、「良好」等語（
    見系爭相驗卷第17頁），因此，縱被告停車時未顯示停車燈
    光，亦難認其就本件交通事故之發生，有何過失之情。況目
    擊本件交通事故發生經過之證人徐福，已於偵查中到庭具結
    證稱：「（問：當時貨車停在路邊有無閃光黃燈？）發生車
    禍時，我沒有注意，但是我下車後，打完電話，我有看到亮
    警示燈。」等語（見臺灣臺南地方法院檢察署97年度偵字第
    3610號卷宗第28頁背面），以被告僅係臨時停車便溺，卻遭
    後方駛來之機車撞擊所停放之小貨車而發生本件交通事故之
    情形觀之，本件交通事故之發生對被告而言，顯然相當突然
    ，且見到機車騎士倒地流血，任何人在此情況下，一定心生
    驚慌，實難想像會先採取保護自己之措施，即在迅雷不及掩
    耳、連一旁之目擊證人徐福都無法查知之情況下，補按警示
    燈光後才開始救護之舉措。況由徐福上開證述可知，本件交
    通事故發生前，對被告所停放之自小貨車是否有開啟警示燈
    一節，係證稱未注意，而非確信被告未開啟警示燈，公訴人
    主張被告係肇事後始開啟警示燈云云，顯屬臆測之詞，自難
    為被告不利之認定。
 2、次按駕駛人應注意停車時，應依車輛順行方向緊靠道路右側
    ，其右側前後輪胎外側距離緣石或路面邊緣不得逾40公分，
    道路交通安全規則第112條第2項定有明文。查，被告既係領
    有合格駕照之人（見系爭相驗卷第40頁），其對於前開規定
    自應知之甚稔，且本件依卷附現場照片及道路交通調查報告
    可知，事發現場為一般直路車道、柏油路面乾躁、無缺陷（
    見系爭相驗卷第19頁下方照片、第21頁、第22頁），亦無阻
    礙被告停車之障礙物（見系爭相驗卷第30頁上方照片、第31
    頁上方照片、第32頁上方照片），且被告停放車輛之地點係
    一私人劃設之停車格【起訴書雖載稱被告停放上開自小貨車
    之地點係路邊停車格云云，且道路交通事故現場圖亦如是記
    載（見系爭相驗卷第16頁），然經本院向台南市政府查詢之
    結果，該停車格係私人劃設，並非合法之停車格，有台南市
    政府98年2月26日南市交管字第09800194690號函1份附卷可
    參（見本院卷第59頁）】，並未劃有禁止停車線而屬於一般
    用路人得自由停車之地點。又被告所停放之自小貨車，車寬
    181公分，有交通部公路總局嘉義區監理所麻豆監理站98年9
    月21日嘉監麻字第0980113300號函檢附汽車車籍查詢1份附
    卷可參（見本院卷第97頁至第99頁），而該私設之停車格寬
    160公分，上開自小貨車左側前後輪胎距離該停車格分別為
    30公分、20公分，亦據道路事故現場圖載稱在卷（見系爭相
    驗卷第16頁），再參以該道路事故現場圖上，被告所停放上
    開自小貨車之路面邊緣係由水泥溝蓋與柏油道路車道交接處
    起算，不包括水泥水溝蓋，有台南市警察局第三分局98年9
    月25日南市警三交字第09843257810號函檢附繪製員警蔡竣
    丞之職務報告1份附卷可參（見本院卷第107頁至第108頁）
    ，因此，被告停放之上開自小貨車右側前後車輪輪胎外側距
    離水泥溝蓋與柏油道路車道交接處顯未逾40公分【前輪部分
    應為9公分〈160-（181-30）＝9〉，後輪部分雖換算結果為
    -1公分〈160-（181-20）＝-1〉，但此應是測量時之誤差所
    致，屬合理之誤差範圍】，此部分事實洵堪認定。
 3、然前開道路交通安全規則第112條第2項所稱之路面邊緣之起
    算點究竟如何？若該路段之路面邊緣之左側即為水溝及水溝
    蓋，其上是否可供停車？亦即本案之路面邊緣起算點包不包
    括道路事故現場圖上所示寬0.8公尺之水泥水溝蓋之範圍？
    按道路旁水溝部分本不計入有效車道寬內，應屬附屬設施部
    分，不供車輛行駛及停車使用，因此，本件案發地點之路面
    邊緣起算點應為水溝左側邊緣，亦即如前開繪製道路交通事
    故現場圖蔡竣丞員警職務報告所稱係由水泥溝蓋與柏油道路
    車道交接處起算，不包括水泥水溝蓋。而公訴人陳稱被告停
    放之上開自小貨車右側前後車輪輪胎外側距離路面邊線已逾
    40公分，係將水泥水溝蓋寬度計算在內（見本院卷第69頁）
    ，依前所述，該計算方式顯然有誤，可見公訴人指摘被告之
    路邊停車違反道路交通安全規則第112條第2項之規定：「其
    右側前後輪胎外側距離緣石或路面邊緣不得逾40公分」，顯
    有誤會。
 4、本件交通事故發生地點並未劃有禁止停車線，且還係一私人
    劃設之停車格，被告係將車寬181公分之自小貨車停放在寬
    160公分之停車格，已如前述，因此，縱被告緊靠路邊停車
    （不包括水溝部分），該車左側前後輪超出該私設之停車格
    ，乃屬無法避免之情事，又被告停車時已盡到依車輛順行方
    向緊靠道路右側，其右側前後輪胎外側距離緣石或路面邊緣
    不得逾40公分之注意義務，是被告於本件交通事故之發生並
    無過失，被害人之死亡與被告之停車行為間自無相當因果關
    係甚明。
  (三)至於本件交通事故經送臺灣省台南區區車輛行車事故鑑定委
    員會及臺灣省車輛行車事故覆議鑑定委員會鑑定之結果雖均
    認為，被害人吳永霖夜間駕駛重機車，未注意車前狀況，為
    肇事主因，而被告部分，前者認為：被告駕駛小貨車，未緊
    靠路邊停車，夜間警示措施欠完善為肇事次因；後者，照原
    鑑定意見，僅將文字修改為：被告於夜間駕駛自小貨車，占
    用部分車道停車，影響夜間機車行車安全，為肇事次因；有
    臺灣省台南區車輛行車事故鑑定委員會97年2月21日南鑑字
    第0975900531號函檢附鑑定意見書及臺灣省車輛行車事故覆
    議鑑定委員會97年5月20日覆議字第0976201810號函各1份附
    卷可參（見系爭相驗卷第92頁至第93頁、見臺灣臺南地方法
    院檢察署97年度偵字第3610號卷宗第36頁）。然上開車輛事
    故鑑定機關所為鑑定報告，僅係供法院認定犯罪事實有無之
    參考，法院並不受其限制，且本院認為被告並無夜間警示措
    施欠完善，或占用部分車道停車等違規行為，已如前述，因
    此，自難僅憑上開鑑定意見，而無被告不利之認定。
七、綜上所述，足見被告前開所辯其無過失，應屬可採。從而公
    訴人所持之前開論據，均無法採為認定被告犯罪之證據；此
    外，復查無其他積極證據足資證明被告有何業務過失致死之
    犯行，揆之上開法條規定及判例意旨，本件既不能證明被告
    犯業務過失致死罪，自應為被告無罪判決之諭知。
據上論斷，應依刑事訴訟法第301條第1項前段，判決如主文。
本案經檢察官乙○○到庭執行職務。
中    華    民    國    98    年    11    月    5     日
                      交通法庭  審判長法  官  張瑛宗
                                      法  官  鄭燕璘
                                      法  官  陳淑勤
以上正本證明與原本無異。
如不服本判決應於送達後10日內向本院提出上訴狀。
                                      書記官  謝國欽
中    華    民    國    98    年    11    月    6     日
附記事項：告訴人或被害人對於判決如有不服，請具備理由逕向
檢察官聲請檢察官提起上訴，其上訴期間之計算，係以檢察官收
受判決正本日期為準。


司法院資訊處製作；財團法人民間司法改革基金會備份。
